【裁判字號】    98,上易,2304
【裁判日期】    981203
【裁判案由】    妨害名譽
【裁判全文】
臺灣高等法院刑事判決                98年度上易字第2304號
上  訴  人
即  被  告  丙○○
輔  佐  人  乙○○
上  訴  人
即  被  告  甲○○
上列上訴人因妨害名譽案件，不服臺灣臺北地方法院98年度易字
第1820號，中華民國98年7 月31日第一審判決（起訴案號：臺灣
臺北地方法院檢察署98年度偵字第3061號），提起上訴，本院判
決如下：
    主  文
上訴駁回。
    事  實
一、丙○○為臺北市松山區○○○路○段八弄「琴韻園」社區大
    樓之住戶，甲○○則為該社區住戶服務委員會總幹事，丙○○與甲○○自民國九十六年間起，即因住戶服務委員會相關
    事務互生嫌隙，緣臺灣三菱電梯股份有限公司（下稱臺灣三
    菱公司）員工林明達於九十八年一月八日上午八時二十分許
    前往該社區進行電梯保養，而與甲○○一同前往二三號地下
    一樓辦公室拿取電梯鑰匙，丙○○一路尾隨甲○○二人前往
    地下一樓辦公室，沿途一再數落甲○○就執行社區服務事務
    有諸多失職之處，甲○○未予回應，丙○○心生不悅，竟在
    地下一樓辦公室入口開放處所，於該社區住戶及其他訪客得
    以共聞共見之狀況下，基於公然侮辱之犯意，以「歪哥」（
    台語）等語當場辱罵甲○○，足以生損害於甲○○之名譽及
    社會評價；甲○○不甘平白受辱，待林明達拿取鑰匙離開後
    ，亦在地下一樓辦公室，於該社區住戶及其他訪客得以共聞
    共見之狀況下，基於公然侮辱之犯意，以「幹你老母雞巴」
    （台語）等語當場辱罵丙○○，足以生損害於丙○○之名譽
    及社會評價。
二、案經丙○○及甲○○訴由臺北市政府警察局松山分局報請臺
    灣臺北地方法院檢察署檢察官偵查起訴。
    理  由
壹、程序部分：
    按被告以外之人於審判外之言詞或書面陳述，除法律有規定
    者外，不得作為證據，刑事訴訟法第一百五十九條第一項定
    有明文；復按被告以外之人於偵查中向檢察官所為之陳述，
    除顯有不可信之情況者外，得為證據，同法第一百五十九條
    之一第二項亦有規定；另按被告以外之人於審判外之陳述，
    雖不符前四條之規定，而經當事人於審判程序同意作為證據
    ，法院審酌該言詞陳述或書面陳述作成時之情況，認為適當
    者，亦得為證據；當事人、代理人或辯護人於法院調查證據
    時，知有第一百五十九條第一項不得為證據之情形，而未於
    言詞辯論終結前聲明異議者，視為有前項之同意；同法第一
    百五十九條之五規定甚明。本案所據以認定被告丙○○、甲○○犯罪事實之證據，其中部分屬傳聞證據，除證人林明達
    、乙○○於偵查中向檢察官所為之陳述，業經具結且無顯不
    可信之情形存在，依刑事訴訟法第一百五十九條之一第二項
    規定，自具備證據能力外；其餘之傳聞證據，因公訴人及被
    告丙○○、甲○○於本院言詞辯論終結前均未對其證據能力
    聲明異議，本院認該等傳聞證據作成之情況亦無不當之情形
    ，依刑事訴訟法第一百五十九條之五規定，該等傳聞證據均
    具備證據能力，合先敘明。
貳、實體部分：
一、訊據被告甲○○、丙○○固不否認臺灣三菱公司員工林明達
    於九十八年一月八日上午八時二十分許，前往該社區進行電
    梯保養，而與被告甲○○一同前往二三號地下室辦公室拿取
    電梯鑰匙，被告丙○○見狀即一路尾隨甲○○二人前往地下
    一樓辦公室，並在地下室辦公室與被告甲○○發生言語衝突
    ，惟矢口否認有何公然侮辱犯行，被告丙○○辯稱：被告甲○○執行該社區服務事務確實有諸多帳目不清之不良紀錄，
    當日係被告甲○○一再以穢語辱罵伊，然伊絕無辱罵被告甲○○「歪哥」，證人林明達所述不實在，被告甲○○勾結林
    明達陷害伊云云；被告甲○○則辯稱當日被告丙○○一路尾
    隨伊與電梯保養人員林明達前往地下室辦公室，林明達曾在
    場目擊被告丙○○辱罵伊「歪哥」，伊並無辱罵被告丙○○
    「幹你老母雞巴」云云。經查：
  (一)臺灣三菱公司員工林明達於民國九十八年一月八日上午八時
    二十分許，前往「琴韻園」社區進行電梯保養，而與被告甲○○一同前往二三號地下一樓辦公室拿取電梯鑰匙，被告丙○○一路尾隨被告甲○○二人前往地下一樓辦公室，沿途一
    再數落被告甲○○就執行社區服務事務有諸多失職之處，因
    被告甲○○未予回應，被告丙○○心生不悅，竟在地下一樓
    辦公室入口處，以「歪哥」等語當場辱罵被告甲○○等情，
    業據告訴人即被告甲○○於警詢及偵查中指證歷歷（見九十
    八年度偵字第三○六一號卷第九、十九頁），經核與證人林
    明達於原審法院審理中結證稱伊於九十八年一月八日上午八
    時二十分許前往「琴韻園」社區進行電梯保養，而與被告甲○○一同前往二三號地下一樓辦公室拿取電梯鑰匙，被告丙○○一路尾隨伊二人前往地下一樓辦公室並一直數落被告甲○○種種不是，口中唸唸有詞，被告甲○○未予回應，直接
    進入辦公室拿鑰匙給伊，伊拿到鑰匙轉身要走時，被告丙○○剛好站在辦公室入口處，伊清楚聽見被告丙○○對被告甲○○罵了一句「歪哥」，伊拿到鑰匙之後便趕緊離開，之後
    發生何事，伊並不知情，該地下一樓辦公室及樓梯均屬社區
    公共空間，社區住戶及訪客均可自由出入等情大致相符（見
    原審卷第三四、三五頁）；證人林明達與被告丙○○並無宿
    怨，其所為證詞之真實性復經刑事具結程序之擔保，核與證
    人林明達於偵查中具結證述內容完全相符（見九十八年度偵
    字第三○六一號卷第二一頁），應無甘冒刑事偽證重罪處罰
    之危險，而故意設詞構陷被告丙○○之必要，苟證人林明達
    於偵查及原審法院審理中所證述內容係虛偽不實，何以其證
    詞內容經核與被告甲○○指證內容完全相符？至被告丙○○
    暨其夫乙○○雖聲稱證人林明達於當天並未在地下一樓辦公
    室云云；惟查，被告丙○○於九十八年二月十一日檢察官偵
    查中即已坦承當天證人林明達確實有到地下室辦公室，然證
    人林明達在被告甲○○罵伊前即先行離去等情（見九十八年
    度偵字第三○六一號卷第二十頁），核與證人林明達證述內
    容大致相符，堪認證人林明達當時確實有與伊與被告甲○○
    一同前在地下一樓辦公室，被告丙○○嗣後否認證人林明達
    曾前往案發現場，顯係事後卸責之詞，未足採信；至證人乙○○於當時原本在二九號一樓住處客廳準備吃早餐，係聽見
    地下室傳來被告甲○○與被告丙○○爭吵聲後，伊始立即驅
    身趕往地下一樓辦公室，業據證人乙○○於原審法院審理中
    證述明確（見原審卷第四九頁），斯時證人林明達既已離開
    地下一樓辦公室前往保養電梯，則證人乙○○證稱伊前往地
    下一樓辦公室時，發現現場只有被告甲○○及丙○○二人，
    亦不足以推翻證人林明達於被告丙○○辱罵甲○○當時確實
    在地下一樓辦公室之認定，是被告丙○○辯稱證人林明達當
    時不在場云云，顯係事後卸責推諉之詞，不足採信。至被告
    丙○○主觀上質疑被告甲○○於執行「琴韻園」社區大樓服
    務委員會相關事務上有諸多缺失、可議之處，雖有被告丙○○所提服務委員會公告及收支明細表等單據為憑（見原審卷
    第二三至四四頁），惟被告丙○○本屬具有相當社會經驗之
    成年人，其如認被告甲○○就處理社區公共事務涉有業務侵
    占、背信等罪嫌，本得依法向司法機關提出刑事告訴或民事
    請求，竟捨此正當司法救濟途徑，於上揭爭議未經司法機關
    進行調查釐清事實真相前，率爾以「歪哥」等抽象語詞辱罵
    被告甲○○，其就上開言論將足以造成被告甲○○之名譽及
    社會評價遭受一定程度損害一節，當知之甚明，是被告丙○○主觀上有公然侮辱被告甲○○之不法犯意，至為灼然。
  (二)被告甲○○於上揭時、地遭被告丙○○辱罵後，因不甘平白
    受辱，於證人林明達拿取鑰匙離地下一樓辦公室後，亦在該
    處，以「幹你老母雞巴」（台語）等語辱罵被告丙○○等情
    ，業據被告丙○○於警詢、偵查中指證明確（見九十八年度
    偵字第三○六一號卷第六、二十頁），經核與證人即被告丙○○夫婿乙○○於原審審理中結證稱當天伊原本在二九號一
    樓客廳準備吃早餐，因地下室樓梯口正對著伊住處二九號大
    門，伊在住處便清楚聽見被告甲○○好像與伊太太在地下室
    吵架，趕緊前往地下室，伊在地下一樓樓梯處清楚聽見被告
    甲○○罵了一聲「幹你老母雞巴」（台語），伊太太立即回
    了一句「你憑什麼罵我母親」，當時伊只有親耳聽到，並沒
    有親眼看到，伊抵達地下一樓辦公室時，發現該處只有伊太
    太跟被告甲○○二人在場，因此斷定剛才以穢語辱罵伊太太
    的人，就是被告甲○○等語（見原審卷第四九頁），大致相
    符；證人乙○○其所為證詞之真實性，業經刑事具結程序之
    擔保，核與渠於偵查中具結證述內容完全相符（見九十八年
    度偵字第三○六一號卷第二一、二二頁），渠應無甘冒刑事
    偽證重罪處罰之危險，而故意設詞構陷被告甲○○之必要，
    又證人乙○○雖係被告丙○○之夫婿，然證人乙○○於偵查
    及原審審理中均據實證稱伊係於住處一樓聽到被告甲○○與
    丙○○在爭吵，立即起身前往地下一樓辦公室關切情事，還
    未抵達地下一樓辦公室，就在地下一樓樓梯處清楚聽見被告
    甲○○辱罵被告丙○○「幹你老母雞巴」（台語），伊並未
    親眼見到被告甲○○辱罵被告丙○○之全程經過等情一致，
    倘證人乙○○係因與被告丙○○係夫妻，為求呼應被告丙○○之說詞而故意設詞構陷被告甲○○，其大可直接證稱伊有
    在地下一樓辦公室目睹全程經過，何須據實為上揭證述內容
    ？再查本件經臺灣臺北地方法院檢察署檢察事務官會同被告
    甲○○、丙○○二人即往現場勘查，確認該處隔音設備甚差
    ，證人乙○○指證聽聞被告二爭吵聲之處，與被告二人所在
    位置僅隔一層樓梯，樓梯間逃生門平日呈開啟狀態，檢察事
    務官於該處確實可以清楚聽聞地下一樓辦公室之爭吵內容等
    情，有九十八年二月二十四日履勘現場筆錄及現場照片附卷
    足憑（見九十八年度偵字第三○六一號卷第三二至三八頁）
    ，衡以被告甲○○與丙○○於激烈爭吵中，其二人之音量絕
    無可能過低，且被告甲○○於原審審理中亦坦承伊與被告丙○○在地下一樓辦公室爭吵過程中，證人乙○○確實有前往
    該處（見原審卷第四九頁反面、第五十頁），綜合上述各情
    ，認被告丙○○所為上揭指訴，並非虛妄，應可採信，被告
    甲○○空言否認有以上揭穢語辱罵被告丙○○，顯係事後卸
    責之詞，並不足採。
  (三)按所謂侮辱乃對他人為有害於感情名譽之輕蔑表示，足使他
    人在精神上、心理上有感受到難堪或不快之虞者，亦即侮辱
    行為本身須具有侵害他人感情名譽之一般危險，始足當之。
    又所謂公然，乃不特定人或多數人直接得以共見共聞之狀態
    ，至於現場實際上有多少人聞見，均非所問，依此，被告丙○○、甲○○在社區地下一樓辦公室開放處所，於該社區住
    戶及其他訪客得以共聞共見之狀況下，分別以「歪哥」、「
    幹你老母雞巴」（台語）等語辱罵對方，衡諸一般社會通念
    ，被告二人所為之輕蔑表示，已足使對方在精神上、心理上
    感受到難堪不悅甚明。
  (四)綜上所述，本件事證明確，被告丙○○、甲○○上揭公然侮
    辱犯行，均堪認定，應依法論科。
二、核被告丙○○、甲○○所為均係犯刑法第三百零九條第一項
    之公然侮辱罪。原審審酌被告丙○○、甲○○因發生爭執，
    竟均公然辱罵對方，犯後均否認犯罪，態度不佳，惟念及渠
    二人係因一時情緒衝動而為本件犯行，惡性並非重大及其品
    行、生活狀況、智識程度、犯罪之動機、目的等一切情狀，
    分別量處罰金新台幣三千元，並諭知易服勞役之折算標準。
    其認事用法及量刑，均無違誤，被告二人上訴意旨，仍執陳
    詞，否認犯罪，核均無理由，其上訴均應予駁回。
據上論斷，應依刑事訴訟法第368條，判決如主文。
本案經檢察官張熙懷到庭執行職務。
中    華    民    國    98    年    12    月    3     日
                  刑事第十九庭審判長法  官  葉騰瑞
                                    法  官  潘翠雪
                                    法  官  彭政章
以上正本證明與原本無異。
不得上訴。
                                    書記官  杜宜寧
中    華    民    國    98    年    12    月    3     日
附錄本案論罪科刑法條之依據：
中華民國刑法第309 條
公然侮辱人者，處拘役或3 百元以下罰金。
以強暴犯前項之罪者，處1 年以下有期徒刑、拘役或5 百元以下
罰金。


司法院資訊處製作；財團法人民間司法改革基金會備份。
